臺灣高等法院臺中分院刑事判決　　　　　　　　　　九十年度上易字第一二七四號
　　上　訴　人　臺灣彰化地方法院檢察署檢察官
　　上　訴　人
　　即　被　告　大昕實業有限公司
　　兼右代表人　乙○○
　　共　　　同
　　選任辯護人　陳修義
　　被　　　告　貫乾一實業有限公司
　　兼右代表人　甲○○
　　共　　　同
　　選任辯護人　丙○○
右上訴人等因被告等違反著作權法案件，不服臺灣彰化地方法院中華民國九十年四月
二十五日第一審判決（民國九十年度易字第一八七號，起訴案號：臺灣彰化地方法院
檢察署民國八十八年度偵字第一一三一五號、民國八十九年度偵字第一三三九號），
提起上訴，本院判決如左：
    主    文
原判決撤銷。
大昕實業有限公司、貫乾一實業有限公司均不罰。
甲○○、乙○○均無罪。
    理    由
一、公訴意旨略以：被告甲○○係被告貫乾一實業有限公司（下稱貫乾一公司）負責
    人，被告乙○○則係被告大昕實業有限公司（下稱大昕公司）負責人，二人均明
    知ＡＢ  ＳＨＡＰＥＲ美腹健身器之「操作手冊」及「示範錄影帶」係美商三星
    產品公司（Complainant Tristar    Products,Int.；下稱三星公司）所創作之
    語文著作及視聽著作（已於美國完成著作權登記），於三星公司出售前開美腹健
    身器時，附於產品包裝內供買受人使用。被告乙○○竟為銷售與三星公司前揭Ａ
    Ｂ  ＳＨＡＰＥＲ美腹健身器相似之美腹健身器（下稱健身器），乃未經三星公
    司同意，分別於民國八十八年五、六月間某日及同年十月十五日擅自提供前開「
    操作手冊」及「示範錄影帶」交由知情之被告甲○○複製，並附於委託被告貫乾
    一公司生產製造之成品內出售。嗣於八十八年十一月十九日，為警持彰化地方法
    院檢察署檢察官核發之搜索票在被告貫乾一公司位於彰化縣鹿港鎮○○里○○路
    ○段五十一號工廠內查獲，並扣得ＡＢ  ＳＨＡＰＥＲ操作手冊一千七百九十本
    、示範錄影帶二十六捲及健身器成品二箱（內均附有操作手冊及示範錄影帶），
    案經被害人三星公司訴請偵辦，因認被告甲○○、乙○○所為係犯著作權法第九
    十一條第一項之罪嫌；被告貫乾一公司、大昕公司則應依同法第一百零一條第一
    項之規定科處罰金。
二、按犯罪事實應依證據認定之，無證據不得推定其犯罪事實；不能證明被告犯罪者
    ，應諭知無罪之判決，刑事訴訟法第一百五十四條、第三百零一條第一項分別定
    有明文。又刑事訴訟法上證明之資料，無論其為直接證據或間接證據，均須達於
    通常一般之人均不致於有所懷疑，而得確信其為真實之程度，始得據為有罪之認
    定，若其關於被告是否犯罪之證明未能達此程度，而有合理性懷疑之存在，致使
    無從形成有罪之確信，根據「罪證有疑，利於被告」之證據法則，即不得遽為不
    利於被告之認定，最高法院七十六年臺上字第四九八六號判例可資參照。本件公
    訴人認被告等人涉有前開罪嫌，無非係以：上開犯罪事實，業據被告甲○○供認
    屬實，並有告訴人三星公司告訴代理人涂榆政律師到庭指述歷歷，及提出告訴人
    所有ＡＢ  ＳＨＡＰＥＲ產品「操作手冊」、「示範錄影帶」供佐，復有右揭Ａ
    Ｂ  ＳＨＡＰＥＲ操作手冊一千七百九十本、示範錄影帶二十六捲及健身器成品
    二箱（內均附有操作手冊及示範錄影帶）扣案足憑，為其論據。本件訊據被告甲
    ○○及貫乾一公司固坦承曾經警扣得上開操作手冊、示範錄影帶及成品兩箱之事
    實不諱，惟堅決否認有違反著作權之犯行，均辯稱：扣案操作手冊之內容，僅係
    產品操作程序及方法之說明，欠缺原創性，非屬著作權法保護之對象，而伊並不
    知該錄影帶有無著作權，亦未曾看過錄影帶之內容，該錄影帶與伊無關等語；被
    告乙○○及大昕公司則堅決否認有違反著作權之犯行，辯稱：伊係向貫乾一公司
    購買健身器，而該操作手冊就是買健身器所附之說明書，而伊委託利音股份有限
    公司（下稱利音公司）的錄影帶係韓文版，與三星公司之英文版不同，扣案之錄
    影帶並非伊所有等語。
三、經查：
(一)有關操作手冊部分：
    按依著作權法第十條前段規定：「著作人於著作完成時享有著作權」，可知有關
    著作權係採「創作保護主義」，而非「註冊保護主義」，故著作權之享有與主管
    機關之著作權登記無關。本件告訴人雖提出美國之著作權登記影本在卷可按（八
    十八年度聲字卷第二六八四號卷第三十一頁），惟依前揭之說明著作權登記不能
    資為確有著作權之依據。且按著作權法第三條第一項第一款之所謂著作，係指：
    「文學、科學、藝術或其他學術範圍之創作」，其「創作」者，須具有「原創性
    」，即著作人獨立創作，非抄襲他人之著作，且須屬於文學、科學、藝術、學術
    範圍，始足以稱之為「著作」，而八十七年二月二十一日總統公布施行之著作權
    法已增訂第十條之一明確規定：「依本法取得之著作權，其保護僅及於該著作之
    表達，而不及於其所表達之思想、程序、製程、系統、操作方法、概念、原理、
    發現」。本件告訴人所主張之操作手冊，依其內容可分為「如何組裝及收回健身
    器、有關健身器操作方式之說明、運動前後應作暖身、緩和運動及一些安全上之
    應注意事項」，該手冊中雖另有加註「Ｎｏｔｅ」及「Ｒｅｍｅｍｂｅｒ」兩項
    ，惟該等加註，僅係提醒使用者「應注意調整正確之姿勢、身體兩邊要作等量之
    運動、應如何配合呼吸以達到最佳之效果」，核屬健身器之操作方法及一般之運
    動原理暨應行注意事項，並無「原創性」，顯非著作權法第三條第三項所定屬於
    文學、科學、藝術或其他學術範圍之創作，自無著作權法之適用，是該操作手冊
    ，應不受著作權法之保護，縱被告等人有如公訴人所言，曾複製該操作手冊，亦
    不違犯著作權法第九十一條第一項之規定。
(二)有關錄影帶部分。
(１)扣案之錄影帶，被告乙○○堅決否認為其所有，被告甲○○於警、偵訊時雖供稱
    ：錄影帶是由被告大昕公司負責人乙○○所提供等語（彰化縣警察局鹿港分局刑
    案偵查卷第一頁反面，八十八年度第一一三一五號偵查卷第三十六正面）；於原
    審時則供稱：「（問：扣案之東西是誰的？）那是陸陸續續出貨剩下的，大昕公
    司當時已經出貨完了，剩下的貨可能是別的客戶的，但也有可能是大昕公司的」
    （原審卷第三十一頁）；嗣於本院審理時，時而供稱：「本案之錄影帶是大昕公
    司所提供」（本院卷第三十四頁），時而供稱：「（問：扣案之物品是否要出貨
    給乙○○？）不是，這些是另外倒我債之客戶所留下」、「（問：大昕公司的貨
    既已出清，為何又扣到本案之產品？）操作手冊是以前廠商訂做時所留下，因印
    多一點成本較低，而錄影帶也是先前客戶所留下」、「（問：扣案之錄影帶是否
是大昕公司訂製的？）不清楚，因客戶所送來的物品如經公司包裝完畢後有剩下
    ，我們公司就會將其放在一邊」、「當時警察到我公司查獲時，在工廠角落拿到
    錄影帶，就將錄影帶整個倒出來，我也不知係何家公司的，因先前我們用過，有
    剩下的錄影帶就集中置放一旁」等語（本院卷第八十八、一三八至一四０、二０
    一頁）。是扣案之錄影帶是否係被告乙○○所提供，被告甲○○前後供述不一，
    且觀之上開證詞，向被告甲○○訂作健身器，並提供錄影帶者，亦非僅被告乙○
    ○一人，故扣案之錄影帶是否為被告乙○○所提供，或先前之廠商所留，尚有可
    疑？而被告甲○○於原審時即已供稱，被告大昕公司所訂購之健身器當時已出貨
    完畢（詳如前述），並有利音公司之出貨單一份附卷可證（最後一次出貨日期係
    八十八年十一月五日，本院卷第一八四頁），然八十八年十一月十九日警方前往
    貫乾一公司搜索時，現場卻仍有已裝箱之健身器四百二十六箱（運動器材成品內
    附英文版說明書及錄影帶一百二十七箱，運動器材成品內附西班牙版說明書二百
    九十九箱，除各查扣一箱成品外，餘均交由被告甲○○保管，見彰化縣警察局鹿
    港分局刑案偵查卷第九頁搜索扣押證明筆錄），而被告甲○○於本院調查時亦供
    稱：扣案之貨品不是被告乙○○所有，是另外倒伊債之客戶所留下（本院卷第八
    十八頁），又被告乙○○委託利音公司所製作之錄影帶係韓國規格，此有告訴人
    提出利音公司寄交錄影帶予貫乾一公司之包裹外盒（ＡＢ  ＳＨＡＰＥＲ韓國）
    附卷可證（本院第一二一頁），然扣案之錄影帶卻係英文版，亦有錄影帶畫面在
    卷可憑（上述聲字第二六八四號卷第四十三至五十二頁），且本院當庭播放扣案
    之錄影帶，證人即利音公司之協理丁○○亦無法證實扣案之錄影帶，即係被告乙
    ○○委託利音公司所製作（本院卷第一七七頁）。是綜上論述，被告乙○○辯稱
    ，扣案之錄影帶非其所有，尚堪採信。至被告乙○○委託利音公司製作之韓國規
    格錄影帶，是否有侵害三星公司之著作權，因無錄影帶扣案可證，且未經檢察官
    提起公訴，本院自無從審究，本部分應由檢察官另行偵辦。
(２)又被告甲○○既僅負責生產健身器，而不負責生產或準備錄影帶，被告甲○○縱
    有將錄影帶附於健身器中一併出貨，亦僅係配合業者之要求便利裝箱而已，此觀
    被告甲○○與被告乙○○之交易模式，係由被告乙○○先向利音公司訂購錄影帶
    後，利音公司再將錄影帶寄交被告甲○○，最後由被告甲○○裝箱出貨，此有利
    音公司之出貨單一紙附卷可證 (見本院卷第一一八頁)，被告甲○○既僅負責裝
    箱出貨，自不關心該錄影帶有否侵害他人著作權，衡情亦不會及不必要作何檢視
    ，更談不上就錄影帶之重製有何共同犯意聯絡，故被告甲○○上開所辯，同堪採
    信。
四、原判決疏未審究上情，認被告甲○○及貫乾一公司、被告乙○○及大昕公司就操
    作手冊部分；被告乙○○及大昕公司就錄影帶之部分均有違犯著作權法之罪行，
    尚有未洽。雖檢察官上訴意旨指摘原判決「就被告乙○○部分漏未論述連續犯及
    宣告緩刑，而大昕公司犯後未對告訴人道歉及和解，量刑顯屬過輕；就被告貫乾
    一公司及被告甲○○部分漏未論述連續犯，均有未當」，為無理由，但原判決既
    有上述可議之處，被告乙○○及大昕公司上訴意旨否認犯罪，指摘原判決不當，
    亦有理由，原判決即屬無可維持，自應由本院予以撤銷改判。本件就操作手冊部
    分，既不受著作權法之保護，且又查無其他積極之證據足以證明被告甲○○、乙
    ○○有侵害告訴人之視聽著作權，自應諭知被告甲○○、乙○○均無罪之判決，
    被告甲○○、乙○○既無違反著作權法第九十一條第一項，被告大昕及貫乾一公
    司自無違反著作權法第一百零一條第一項之規定，同應諭知不罰。
據上論斷，應依刑事訴訟法第三百六十九條第一項前段、第三百六十四條、第三百零
一條第一項，判決如主文。
本案經檢察官戊○○到庭執行職務。
中      華      民      國      九十一  年      三      月      二十一  日
                                臺灣高等法院台中分院刑事第十庭
                                      審判長法  官　林　照　明
                                            法　官　盧　江　陽
                                            法　官　蔡　名　曜
右正本證明與原本無異。
不得上訴。
                                            書記官　許  哲  禎
中      華      民      國      九十一  年      三      月      二十五  日
                                                                        Ａ
